臺灣嘉義地方法院民事判決　99年度簡上字第81號
上　訴　人　楊淑宜
訴訟代理人　陳忠鎣律師
訴訟代理人　楊淑珍
被上訴人　　台灣土地銀行股份有限公司
法定代理人　蘇樂明
訴訟代理人　陳昆琦
上列當事人間請求清償借款事件，上訴人對於中華民國99年5 月
27日本院嘉義簡易庭99年度嘉簡字第52號第一審判決提起上訴，
經本院於100 年2 月16日言詞辯論終結，判決如下：
    主  文
上訴駁回。
第二審訴訟費用由上訴人負擔。
    事實及理由
一、上訴人方面：
（一）、聲明：原判決廢棄；被上訴人在第一審之訴駁回；第一
        、二審訴訟費用由被上訴人負擔。
（二）、陳述，除與原判決記載相同者外，補稱：
     1、按繼承在民法繼承編98年5 月22日修正施行前開始，繼
        承人因不可歸責於己之事由或未同居共財者，於繼承開
        始時無法知悉繼承債務之存在，致未能於修正施行前之
        法定期間為限定或拋棄繼承，且由其繼續履行繼承債務
        顯失公平者，於修正施行後，以所得遺產為限，負清償
        責任，98年6 月10日修正之民法繼承編施行法第1 條之
        3 第4 項定有明文，其立法理由係認本次民法繼承編已
        修正為繼承人負限定責任之繼承制度，如繼承人非屬新
        增同條第2 項、第3 項所定情形，但因不能歸責於自己
        之事由或因未與被繼承人同居共財，難以知悉被繼承人
        生前財產狀況，因而致繼承人在繼承開始時不知有繼承
        債務之存在，而未能於法定期間辦理限定或拋棄繼承，
        且由繼承人繼承債務顯失公平，亦應使其以所得遺產為
        限負清償責任。
     2、查債務人楊瑞麟之繼承人即訴外人楊鄭冊於87年8 月17
        日起因身體癱瘓、行動不便，長期臥床住進嘉義市私立
        國泰長期照護中心，再於94年8 月26日至同年10月24日
        因慢性呼吸衰竭呼吸器依賴、慢性阻塞性肺病、反覆性
        尿道感染及腦中風臥床意識不清等病症至中國醫藥大學
        北港附設醫院住院，嗣於95年4 月21日死亡，而訴外人
        楊瑞麟於91年4 月10日提供所有土地為擔保向原告借款
        後於91年9 月28日即出境，迄至93年9 月5 日於國外死
        亡，則斯時訴外人楊鄭冊已因病住進長期照護中心，以
        其病症顯已意識不清，且因未同財共居，無法知悉訴外
        人楊瑞麟死亡或有債務等情，而上訴人為訴外人楊瑞麟
        之妹妹，亦未與其同居共財，更不知其在93年9 月5 日
        於國外死亡，被上訴人於拍賣訴外人楊瑞麟所有土地不
        足額之際亦從未通知上訴人，雖上訴人收受法院分配表
        ，惟一般人對法院分配表一知半解，自難期就訴外人楊
        瑞麟之債務有所知悉，且訴外人楊鄭冊死亡前對訴外人
        楊瑞麟之債務亦一無所知，上訴人要難由訴外人楊鄭冊
        處得知訴外人楊瑞麟之債務，是上訴人於訴外人楊鄭冊
        於95年4 月21日死亡時，因不可歸責於上訴人之事由無
        法知悉訴外人楊鄭冊繼承訴外人楊瑞麟系爭債務之存在
        ，致未能於修正施行前之法定期間為限定或拋棄繼承，
        訴外人楊瑞麟所借款項亦非為上訴人利益借貸，如由上
        訴人繼續履行系爭繼承債務，實有失公平，揆諸前開說
        明，上訴人應以繼承訴外人楊鄭冊之遺產範圍內負連帶
        清償責任。
     3、況楊鄭冊臥床十多年，初時固由訴外人楊瑞麟出錢照顧
        ，然其出國後，楊鄭冊於嘉義市私立國泰長期照護中心
        所支出之費用，全由上訴人拼命在高雄做苦工賺錢支付
        ，另繼承人李楊烏幼、許楊月嬌則認楊鄭冊生前並無贈
        與渠等財產而不負照顧義務，反獲可得依繼承遺產所得
        為限負連帶清償責任之確定判決，如此豈謂公平。原審
        以上訴人知悉訴外人楊瑞麟死亡時負有債務為由，不能
        適用已修正之民法繼承編規定，容有誤解，其認事用法
        容有不當。
二、被上訴人方面：
（一）、聲明：上訴駁回；第二審訴訟費用由上訴人負擔。
（二）、陳述，除與原判決記載相同者外，補稱：
     1、按繼承，因被繼承人死亡而開始；繼承人自繼承開始時
        ，除本法另有規定外，承受被繼承人財產上之一切權利
        、義務，民法第1147條、97年1 月2 日修正前之民法第
        1148條前段分別定有明文；次按民法繼承編施行法第1
        條規定：「繼承在民法繼承編施行前開始者，除本施行
        法有特別規定外，不適用民法繼承編之規定；其在修正
        前開始者，除本施行法有特別規定外，亦不適用修正後
        之規定。」即在揭示「不溯及既往」及「實體從舊」之
        法律適用原則，因此98年6 月10日修正公布之民法第11
        48條以下將概括繼承改為限定繼承為原則之規定，僅適
        用於修正公布後之繼承案件，對於修正公布前者，立法
        者雖認有溯及適用之必要，但為求維護債權人之信賴、
        法安定性及避免有害交易安全，故於民法繼承編施行法
        增訂第1 條之3 第2 項至第4 項之規定，限縮其溯及適
        用之範圍，僅限於98年5 月22日前在適用概括繼承舊制
        下，因保證、代位繼承或不可歸責於繼承人之事由致未
        能在法定期間內為限定繼承或拋棄繼承等原因，致繼承
        人受其所不知債務桎梏之案件，而觀之民法繼承編施行
        法第1 條之3 第2 項至第4 項之規定，繼承人關於「繼
        承開始以前已發生代負履行責任之保證契約債務」及「
        已依民法第1140條之規定代位繼承」之情形，第2 項及
        第3 項僅規定「由其繼續履行債務顯失公平者」即得以
        所得遺產為限負清償責任，相較於第4 項規定「繼承人
        因不可歸責於己之事由或未同居共財」之情形，除「由
        其繼續履行債務顯失公平者」外，尚須符合「於繼承開
        始時無法知悉繼承債務之存在，致未能於修正施行前之
        法定期間為限定或拋棄繼承」之要件，始得僅負限定責
        任，可知立法者顯然有意區別前開情形得溯及適用之條
        件，並應視個別之繼承人本身是否符合法條規定之情形
        而定其得否溯及適用，如繼承人於繼承開始前早已知悉
        繼承債務存在，即與法律規定之要件不合，仍應概括承
        受被繼承人財產上之一切權利義務。
     2、查訴外人楊瑞麟前於89年12月6 日提供其所有坐落雲林
        縣水林鄉○○段846 、847 及1088地號土地為擔保，設
        定最高限額771 萬元之抵押權予被上訴人，並於91年4
        月10日邀同訴外人黃一衛為連帶保證人，向被上訴人借
        款595 萬元及45萬元二筆，共640 萬元，另約定有利息
        及違約金（下稱系爭債務），該借款之利息除於91年5
        月10日及45萬元部分另於91年6 月10日分別自楊瑞麟帳
        戶代為扣繳外，其餘自91年6 月10日起至91年11月10日
        止之利息，均係在鄰近上訴人現址之被上訴人三民分行
        以現金繳納，而上開擔保系爭債務之不動產並於楊瑞麟
        出境後二日之91年9 月30日移轉登記予上訴人，依一般
        經驗法則，顯然系爭債務利息係由上訴人代為繳納，是
        上訴人早於91年間即應知悉訴外人楊瑞麟對被上訴人負
        有系爭債務。嗣被上訴人於93年間以上訴人為相對人向
        台灣雲林地方法院聲請93年度拍字第68號裁定，理由欄
        即詳述借款人楊瑞麟對於被上訴人所負債務之內容，並
        經法院合法送達於上訴人，其送達地址亦與本件民事爭
        點整理及上訴理由狀所載上訴人之現址相同，被上訴人
        聲請強制執行拍賣上訴人所有之系爭不動產，拍定後經
        分配受償，被上訴人對訴外人楊瑞麟之債權尚有1,556,
        258 元之不足額，其分配表亦經法院合法送達予上訴人
        ，是故，上訴人至遲亦應於93年11月8 日已知悉訴外人
        楊瑞麟對被上訴人尚有債務未清償，而訴外人楊瑞麟於
        93年9 月5 日死亡後由其母即訴外人楊鄭冊繼承，楊鄭
        冊於95年4 月21日死亡，由上訴人、訴外人李楊烏幼及
        許楊月嬌繼承，其等均未於法定期間內聲明拋棄或限定
        繼承，自與民法繼承編施行法第1 條之3 第4 項規定之
        要件不合，而無適用之餘地。況據上訴人於原審之主張
        ，楊瑞麟於91年9 月28日出境後即從未回國，嗣於93年
        9 月5 日於國外死亡，自無任何跡證可令上訴人誤認系
        爭債務已獲清償而不存在，則上訴人在明知楊瑞麟對被
        上訴人仍負有債務情形下，卻未於楊鄭冊死亡後之法定
        期間內聲明拋棄或限定繼承，即難謂非可歸責，自與民
        法繼承編施行法第1 條之3 第4 項之規定不符，遑論上
        訴人於91年間即曾自訴外人楊瑞麟處取得供系爭債務擔
        保之財產，與繼承債務尚非全無關連，則縱由其繼續履
        行債務亦無顯失公平之情事。縱上所述，上訴人既於繼
        承開始前早已知悉繼承債務存在，且依照民法第1114條
        以下規定對其母即被繼承人楊鄭冊原負有扶養義務，其
        據此辯稱不知其兄長之債務及由其負擔債務顯失公平等
        語，僅為卸責之詞而不足採，上訴人提起本件上訴顯無
        理由。
     3、又民法繼承編施行法第1 條之3 第2 項至第4 項溯及適
        用之規定，關於涉及相關事實及不確定法律概念之認定
        ，對於修正公布前發生之繼承案件，於個別訴訟中繼承
        人如主張其符合該規定而得僅以所得遺產為限負清償責
        任，依民事訴訟法第277 條舉證責任分配之原則，自應
        由具備前開事由之繼承人舉證證明之，並非未經主張及
        證明即當然得溯及適用。本件上訴人被繼承人楊鄭冊自
        91年起即呈現中度昏迷現象，於93年9 月5 日楊瑞麟死
        亡時既無法為拋棄或限定繼承之聲明，上訴人亦未代為
        處理相關事務，依修正前民法之規定，楊鄭冊自楊瑞麟
        死亡時即已當然並概括承受楊瑞麟財產上之一切權利義
        務，無從主張僅負限定責任，至其95年4 月21日死亡後
        亦無由上訴人代為主張之餘地，而上訴人於楊鄭冊死亡
        後既亦未聲明拋棄或限定繼承，則自楊鄭冊死亡時起亦
        已當然並概括承受楊鄭冊財產上之一切權利義務，上訴
        人以楊鄭冊於繼承開始時無法知悉繼承債務存在等，進
        而主張其繼承楊鄭冊之債務亦為限定繼承之債務，顯屬
        無稽，並無可採。
三、兩造不爭之事實：
（一）、訴外人楊瑞麟於91年4 月10日向原告借款45萬元，至91
        年11月9 日尚積欠45萬元及自91年11月10日起至清償日
        止按年息百分之7.85計算之利息，暨自91年12月11日起
        至清償日止，逾期在6 個月以內者，按上開利率百分之
        10，逾期超過6 個月部分者，按上開利率百分之20計算
        之違約金未清償。
（二）、訴外人楊瑞麟於91年9 月28日出境，嗣於93年9 月5 日
        於境外死亡，未婚無子嗣，由其母楊鄭冊繼承系爭債務
        。
（三）、訴外人楊鄭冊自87年8 月17日起因身體癱瘓、行動不便
        ，長期臥床住進嘉義市私立國泰長期照護中心，再於94
        年8 月26日至同年10月24日因慢性呼吸衰竭呼吸器依賴
        、慢性阻塞性肺病、反覆性尿道感染及腦中風臥床意識
        不清等病症至中國醫藥大學北港附設醫院住院，嗣於95
        年4 月21日死亡，由繼承人李楊烏幼、許楊月嬌及上訴
        人繼承系爭債務。
四、本件爭點厥為上訴人可否主張依民法繼承編施行法第1 條之
    3 第4 項之規定以所得遺產為限，負清債責任？兩造各執一
    詞，經查：
（一）、按當事人主張有利於己之事實者，就其事實有舉證之責
        任，民事訴訟法第277 條定有明文。又按繼承在民法繼
        承編中華民國98年5 月22日修正施行前開始，繼承人因
        不可歸責於己之事由或未同居共財者，於繼承開始時無
        法知悉繼承債務之存在，致未能於修正施行前之法定期
        間為限定或拋棄繼承，且由其繼續履行繼承債務顯失公
        平者，於修正施行後，以所得遺產為限，負清償責任。
        民法繼承編施行法第1 條之3 第4 項亦定有明文。
（二）、訴外人楊瑞麟於89年12月6 日提供其所有坐落雲林縣水
        林鄉○○段846 、847 及1088地號土地為擔保，設定最
        高限額771 萬元之抵押權予被上訴人，並於91年4 月10
        日邀同訴外人黃一衛為連帶保證人，向被上訴人借款59
        5 萬元及45萬元二筆，共640 萬元。而上開擔保系爭債
        務之不動產於91年9 月30日移轉登記予上訴人，嗣被上
        訴人於93年間以上訴人為相對人向臺灣雲林地方法院聲
        請拍賣抵押物，經該院以93年度拍字第68號裁定准對上
        開三筆土地拍賣；同年向臺灣雲林地方法院聲請強制執
        行，經該院以93年度執字第4538號受理在案，上訴人所
        有之系爭不動產，拍定後經分配受償，僅抵充595 萬元
        借款部分，45萬元部分均未受償。被上訴人對訴外人楊
        瑞麟之債權尚有1,556,258 元之不足額，其分配表經臺
        灣雲林地方法院於93年11月8 日送達予上訴人等情，經
        本院調閱臺灣雲林地方法院93年度拍字第68號及93年度
        執字第4538號卷核閱無誤。足證，上訴人於93年11月8
        日已知悉訴外人楊瑞麟對被上訴人尚有債務未清償。
（三）、訴外人楊瑞麟於91年9 月28日出境，於93年9 月5 日死
        亡，有內政部入出國及移民署99年8 月23日移署資處寰
        字第0990120005號函及所附入出國日期紀錄及戶籍謄本
        在卷可參。而上訴人自承於訴外人楊瑞麟死亡後一星期
        即得知其死亡之消息（見本院100 年2 月16日言詞辯論
        筆錄），互核前揭（二）之說明，訴外人楊瑞麟死亡後
        ，上訴人才收到臺灣雲林地方法院之分配表通知，衡情
        可知訴外人楊瑞麟已不能清償被上訴人之債務，而該債
        務將由其母楊鄭冊繼承之事實。
（四）、上訴人之母楊鄭冊於87年8 月17日起因身體癱瘓、行動
        不便，長期臥床住進嘉義市私立國泰長期照護中心，至
        94年8 月25日止; 而楊鄭冊於93年12月19日住進財團法
        人天主教聖馬爾定醫院，93年12月22日轉院，住院期間
        昏迷指數8 分，屬重度昏迷; 於94年8 月26日至同年10
        月24日因慢性呼吸衰竭呼吸器依賴、慢性阻塞性肺病、
        反覆性尿道感染及腦中風臥床意識不清等病症至中國醫
        藥大學北港附設醫院住院，於95年4 月21日死亡等情，
        此有嘉義市私立國泰長期照護中心證明書、財團法人天
        主教聖馬爾定醫院診斷證明書及中國醫藥大學北港附設
        醫院診斷證明書各一份在卷可參。益證，楊鄭冊於訴外
        人楊瑞麟死亡後，亦不可能清償訴外人楊瑞麟所積欠被
        上訴人之債務無訛。
（五）、上訴人於93年11月8 日既已知悉訴外人楊瑞麟對被上訴
        人負有債務，其母楊鄭冊繼承訴外人楊瑞麟之債務後亦
        不可能清償，則上訴人於其母楊鄭冊死亡後，未對被繼
        承人楊鄭冊之遺產辦理拋棄或限定繼承，顯有可歸責於
        己之事由，顯與民法繼承編施行法第1 條之3 第4 項之
        規定不符，其主張依該規定以所得遺產為限，負清債責
        任，顯不足採。
五、綜上所述，原審判命上訴人應給付被上訴人45萬元及自91年
    11月10日起至清償日止，按年息百分之7.85計算之利息，暨
    自91年12月11日起至清償日止，逾期在6 個月以內者，按上
    開利率百分之10，逾期超過6 個月部分者，按上開利率百分
    之20計算之違約金，洵屬正當；原審並依職權宣告假執行，
    並無不合。上訴意旨指摘原判決不當，求予廢棄改判，為無
    理由，應予駁回其上訴。
六、兩造其餘主張及所提證據，經核於判決結果並無影響，爰不
    一一論述，附此敘明。
七、據上論結，本件上訴為無理由，依民事訴訟法第436 條之1
    第3 項、第449 條第1 項、第78條，判決如主文。
中    華    民    國   100    年    2     月    25    日
                  民事第二庭審判長法  官  曾文欣
                                  法  官  陳思睿
                                  法  官  柯月美
以上正本係照原本作成。
本判決不得上訴。
中    華    民    國   100    年    2     月    25    日
                                  書記官  黃怡禎